【裁判字號】    98,交聲,1078
【裁判日期】    980407
【裁判案由】    聲明異議
【裁判全文】
臺灣臺中地方法院交通事件裁定        98年度交聲字第1078號
原處分機關  交通部公路總局臺中區監理所
受處分人    甲○○
即異議人
上列受處分人因違反道路交通管理處罰條例案件，對於交通部公
路總局臺中區監理所民國98年2月11日所為之處分（中監違字第
裁60-ZGB038749號違反道路交通管理事件裁決書）聲明異議，本
院裁定如下：
    主  文
原處分撤銷。
甲○○汽車駕駛人，行駛高速公路行車速度超過規定之最高時速
十公里以上未滿二十公里，處罰鍰新臺幣參仟元，並記違規點數
壹點。
    理  由
一、原處分機關係以：緣第1895-RZ號自用小客車於民國96年8月
    26日上午10時18分許，行經國道三號248.7公里南向處，因
    「速限110公里，經雷達（射）測定行速為127公里，超速17
    公里」違規，經內政部警政署國道公路警察局第七警察隊依
    違反道路交通管理處罰條例第33條第1項第1款逕行舉發，
    異議人即受處分人（下稱受處分人）未於期限內到案，本所
    遂於98年2月11日以中監違字第裁60-ZGB038749號裁決書處
    罰鍰新臺幣（下同）4,500元，逾期則依裁決書處罰主文規
    定裁處。本案原舉發單位依法定地址寄送違規通知單，並依
    法完成寄存送達在案，並無違誤，並以寄存送達日期（即96
    年12月3日）為基準計算應繳納金額，本所依法裁處應無不
    合等語。
二、異議意旨略以：舉發通知單原應於96年10月14日前送達受處
    分人之戶籍地址，惟郵差投遞時無人接收，該戶籍地的住戶
    亦未收到郵件領取通知單，且受處分人的住居所也不在該戶
    籍地址，造成該舉發通知單無人領取，應當撤銷逾期罰鍰等
    語，聲明異議。
三、按汽車行駛於高速公路及快速公路，應依速限標誌指示，高
    速公路及快速公路交通管制規則第5條第1項規定甚明。而汽
    車行駛於高速公路，不遵使用限制、禁止、行車管制及管理
    事項之管制規則，而有行車速度超過規定之最高速限行為，
    處汽車駕駛人新臺幣3,000元以上6,000元以下罰鍰並予記違
    規點數1點，道路交通管理處罰條例第33條第1項第1款、第
    63條第1項第1款亦有明定。次按經以科學儀器取得證據資料
    證明其行為違規者，依道路交通管理處罰條例第7條之2規定
    ，得採逕行舉發方式，即記明車輛牌照號碼、車型等可資辨
    明之資料，查明汽車所有人姓名或名稱、住址後，製單舉發
    處罰之。而逕行舉發之作業程序，應依違反道路交通管理事
    件統一裁罰基準及處理細則第11條第1項第4款之規定：「行
    為人有本條例之情形者，應填製舉發違反道路交通管理事件
    通知單，並於被通知人欄予以勾記，其通知聯依下列規定辦
    理：……四、逕行舉發者，應按已查明之資料填註車牌號碼
    、車輛種類、車主姓名及地址，並於通知單上方空白處加註
    逕行舉發之文字後，由舉發機關送達被通知人」。即明文規
    定對於違反道路交通管理處罰條例之行為，逕行舉發者，舉
    發機關自應將舉發通知單送達於受處分人。
四、再按處理違反道路交通管理事件，有關文書送達之程序，依
    行政程序法之規定；又送達，於應受送達人之住居所、事務
    所或營業所為之；於應送達處所不獲會晤應受送達人時，得
    將文書付與有辨別事理能力之同居人、受僱人或應送達處所
    之接收郵件人員。應受送達人或其同居人、受僱人、接收郵
    件人員無正當理由拒絕收領文書時，得將文書留置於應送達
    處所，以為送達；又送達不能依前2條規定為之者，得將文
    書寄存送達地之地方自治或警察機關，並作送達通知書2份
    ，1份黏貼於應受送達人住居所、事務所、營業所或其就業
    處所門首，另1份交由鄰居轉交或置於該送達處所信箱或其
    他適當位置，以為送達。前項情形，由郵政機關為送達者，
    得將文書寄存於送達地之郵政機關。寄存機關自收受寄存文
    書之日起，應保存3個月，違反道路交通管理事件統一裁罰
    基準及處理細則第5條，行政程序法第72條第1項前段、第73
    條第1項、第3項、第74條分別定有明文。而我國現行法制就
    文書之送達係採「到達主義」，此為民事訴訟起訴、上訴及
    刑事訴訟之上訴計算時效及上訴期限所採行，並觀之道路交
    通案件處理辦法第13條前段規定：「聲明異議，應以司法狀
    紙，敘述異議之理由，提出於原處分機關為之」，堪認交通
    異議案件亦採「到達主義」，有關異議期間之計算應以聲明
    異議書狀到達有權處理機關 (含管轄法院及原處分機關)之
    日為準。又92年2月7日修正之民事訴訟法第138條第2項雖規
    定「寄存送達，自寄存之日起，經10日內發生效力。」，然
    行政程序法第74條就寄存送達已自行規定，該條文中並無10
    日生效之規定，亦未準用民事訴訟法，故民事訴訟法關於寄
    存送達之規定，於行政程序自難適用（最高行政法院95年度
    裁字第2663號裁定意旨參照）。準此，舉發違反道路交通管
    理事件通知單送達時若依行政程序法第74條規定寄存送達者
    ，無論應受送達人實際上於何時受領文書，均以寄存之日期
    ，視為收受送達之日期，而發生送達之效力，合先敘明。
四、經查：
（一）受處分人對有於上揭時、地駕駛前揭車輛超速行駛之違規
      事實並不爭執，且有採證照片1幀在卷為憑，自堪認定屬
      實。受處分人雖辯稱其未居住於戶籍地，且未收到舉發通
      知單云云，然本案舉發迄今受處分人之戶籍地址均設在臺
      中市○區○○路一段392號，汽車車籍之車主地址亦為同
      址，乃受處分人於聲明異議書狀內自承，並有戶役政系統
      之個人基本資料查詢報表、車號查詢汽車車籍資料各1紙
      在卷可稽，足見案發當時原舉發機關僅能知悉受處分人之
      上開地址，並對上開地址為送達。而原舉發機關係將本件
      舉發通知單及採證照片，交由臺中工業區郵局第600265號
      掛號郵件向上開地址投遞，經郵政機關以「招領逾期」退
      回，復委由臺中工業區郵局第710005號掛號郵件，再向受
      處分人之上開戶籍地為送達，因未獲會晤本人，亦無受領
      文書之同居人、受僱人或應受送達處所接收郵件人員，遂
      製作送達通知書2份，1份黏貼於應受送達人門首，1份置
      於該受送達處所信箱或其他適當位置，以為送達，並寄存
      於臺中漢口路郵局，有內政部警政署國道公路警察局第七
      警察隊98年3月13日公警七交字第098077588號函暨所附之
      交寄大宗掛號函件存根、掛號郵件送達證書各1份附卷供
      參。揆諸上開說明，原舉發機關依受處分人之戶籍地址送
      達舉發通知單，並依規定寄存於郵政機關，於96年12月3
      日因合法寄存送達而發生效力。
（二）再者，汽車所有人名稱、住所等如有變更，應向公路監理
      機關辦理登記，固為道路交通安全規則第23條第1項所明
      定，惟基於便民原則，因應社會現況，交通部公路總局另
      訂定公路監理電腦系統車輛車籍及駕駛人駕籍增設「通信
      地址」欄位作業注意事項，依該注意事項第1條、第2條規
      定，因應車主、駕駛人之需要，准予車主、駕駛人於公路
      監理電腦系統車籍及駕籍檔中增列通信地址，以利公路監
      理機關各項通知單之寄達，並於該注意事項第6條規定：
      「公路監理機關受理車主、駕駛人申請增設『通信地址』
      後，應立即登載於公路監理電腦系統之車籍及駕籍檔中；
      爾後各項便民服務之通知事項及汽車燃料使用費繳款通知
      、汽車使用牌照稅繳款通知及違規通知單、裁決書之送達
      ，皆以通信地址寄發」，職是，一旦經車主或駕駛人填寫
      申請書為登記，公路監理機關即有義務登載其「通信地址
      」於電腦系統中，並依此地址寄發文件。本件受處分人雖
      已搬離戶籍地，但其既未依前揭規定向監理機關申請增設
      通信地址為送達處所，自難課以行政機關訪查受處分人實
      際居所何在之責，受處分人因此歸責於己之事由，致未能
      收受上開舉發通知單，本應自行承擔該不利益。因此，原
      舉發機關先以掛號郵寄方式將上開舉發通知單送達至受處
      分人戶籍地，嗣因無法投遞而依行政程序法第74條之規定
      辦理寄存送達，不因受處分人實際有無領取而受影響，自
      難謂送達不合法，是受處分人上開所辯，尚無足採。
（三）末按，交通法庭認為聲明異議有理由或聲明異議雖無理由
      而原處分不當或違法者，應以裁定將原處分經聲明異議部
      分撤銷，並自為裁定，道路交通案件處理辦法第20條前段
      定有明文。本件受處分人確有於高速公路以時速127公里
      之速度超速行駛之違規行為，原處分機關據以裁罰，固非
      無據，惟受處分人應受裁罰之行政處分，係以前揭內政部
      警政署國道公路警察局舉發違反道路交通管理事件通知單
      為憑，該通知單上所載應到案日期為「96年10月14日」，
      然前開通知單經委請郵政機關寄存送達而視為受處分人收
      受之時間則係「96年12月3日」，已逾通知單所載應到案
      日期，故受處分人顯無從於期限前到案。原舉發機關或原
      處分機關未將上開應到案日期更正，並重新起算應到案日
      期，逕以受處分人逾越應到案期限60日以上之標準裁罰受
      處分人4,500元之罰鍰，自有違誤。又受處分人違反上開
      規定，除應處罰鍰外，亦應依同條例第63條第1項第1款規
      定，記違規點數1點，原處分機關漏未記違規點數1點，亦
      有未恰。
六、綜上所述，本件受處分人之異議雖無理由，然原處分機關所
    為之處分既有上揭違誤，自應將原處分撤銷，依道路交通管
    理處罰條例第33條第1項第1款、第63條第1項第1款及違反道
    路交通管理事件統一裁罰基準表規定，改諭知受處分人處最
    低額罰鍰3,000元，並記違規點數1點，以資適法。
七、據上論斷，應依道路交通管理處罰條例第87條第2項，道路
    交通案件處理辦法第20條，裁定如主文。
中    華    民    國    98    年    4    月    7     日
            臺灣臺中地方法院交通法庭
                          法  官  黃賢婷
以上正本證明與原本無異。
如不服本裁定，應於送達後5日內向本院提出抗告狀。（應附繕
本）
                          書記官  江美琪
中    華    民    國    98    年    4    月    7     日


司法院資訊處製作；財團法人民間司法改革基金會備份。
